臺灣高等法院臺南分院民事判決
                                    108年度上易字第165號
上  訴  人  黃英玲  
訴訟代理人  陳澤嘉律師
複代 理 人  林子恒律師
視同上訴人  黃源智  
            黃星嘉  
            黃思嘉  
            黃朱惠枝
兼上三人共同
訴訟代理人  黃美娟(兼黃旭昱承受訴訟人)
被上 訴 人  陳春男    
訴訟代理人  黃逸柔律師
上列當事人間請求分割共有物事件，上訴人對於中華民國108年3
月26日臺灣嘉義地方法院第一審判決(107年度訴更一字第3號)，
提起一部上訴，本院於110年9月9日言詞辯論終結，判決如下： 
     主  文
上訴駁回。
第二審訴訟費用（除確定部分外）由兩造依附表「訴訟費用負擔
比例欄」所示比例負擔。
　　事實及理由
壹、程序方面：
一、按當事人死亡者，訴訟程序在有繼承人、遺產管理人或其他
    依法令應續行訴訟之人承受其訴訟以前當然停止。又第168
    條至第172條及前條所定之承受訴訟人，於得為承受時，應
    即為承受之聲明；民事訴訟法第168條、第175條第1項分別
    定有明文。本件被繼承人黃旭昱在本院審理中，於民國（下
    同）109年7月4日死亡，其繼承人有視同上訴人黃美娟、訴
    外人高惠娟，有繼承系統表在卷可稽（見本院卷二第253頁
    ），高惠娟已於同年10月9日知悉開始繼承後在同年11月18
    日拋棄繼承，由黃美娟承受訴訟，有臺灣新北地方法院（下
    稱新北地院）109年12月29日新北院賢家泰109年度司繼字第
    3562號覆高惠娟之函文，及新北地院109年度司繼字第3607
    號裁定等附卷可稽（見本院卷二第287-293頁）；爰依前揭
    規定，由黃美娟兼為黃旭昱之承受訴訟人，並續行訴訟。
二、按訴訟標的對於共同訴訟之各人必須合一確定者，共同訴訟
    中一人之上訴，其效力及於全體；此觀民事訴訟法第56條第
    1項第1款規定自明。查本件係分割共有物訴訟，其訴訟標的
    對於共有人全體必須合一確定，而黃英玲之上訴就形式上觀
    之，係有利於共同訴訟人之行為；故本件雖僅黃英玲一人提
    起上訴，依上說明，其上訴之效力及於原審共同被告黃源智
    、黃朱惠枝、黃美娟、黃星嘉、黃思嘉等（黃英玲與前述後
    4人，下合稱黃英玲等），自應將彼等併列為視同上訴人（
    下稱上訴人），合併說明。
貳、實體方面：
一、被上訴人即原審原告主張：
  ㈠坐落嘉義縣○○鄉○○段○○00○段0000地號土地，面積為2,972平
    方公尺（下稱系爭土地）之使用分區為特定農業區、使用地
    類別為農牧用地，為兩造所共有，應有部分比例如附表所示
    。又兩造間就系爭土地，並無約定有不分割之特約，亦無因
    物之使用目的不能分割情事，但兩造間無法達成分割之協議
    ；且系爭土地分割為三等分後，應符合全體之經濟利益。其
    依系爭土地現況，提出嘉義縣水上地政事務（下稱水上地政
    ）於105年2月24日上測法字第8100號收件，於105年3月21日
    製作之複丈成果圖方案A（即水上地政於110年4月28日收件
    之上測法字第18700號，在同年5月11日製作發給之複丈成果
    圖，下稱A方案，見本院卷二第341頁，擬分配人即現共有人
    ），擬將編號所示乙部分土地分配予黃源智取得（如分配予
    被上訴人，被上訴人需花費10幾萬元清除土地上樹木），符
    合使用現況可保有該樹木，對其他共有人亦不致增加支出之
    損害；另擬將編號所示丙部分土地分配予上訴人黃英玲等取
    得，並保持共有，因黃英玲等已在該位置之西南側搭建鐵厝
    ，故亦使能保有該建物。被上訴人則分配編號所示甲部分土
    地，且願意補償其他共有人，且A方案之分割後土地地形方
    正，較有利於農機耕作之需求，應較合理。
　㈡黃英玲等固主張系爭土地係渠父叔等花錢填土整地而成，然
    未經他共有人同意所為之管理花費，充其量屬於無因管理，
    且渠等逾越應有部分面積長期占有使用收益，迄今仍是如此
    ，所得之利益亦應可抵充改良系爭土地所支出之成本。因被
    上訴人之不計較黃英玲等之長期占用系爭土地，並非被上訴
    人默示同意分管。而A方案中之編號丙部分，土地平整，土
    質亦可供耕作，均係在黃英玲等主張耕作使用之範圍内，分
    配予渠等繼續耕作使用，應無何不利益。
　㈢又A方案所示編號甲、乙、丙各筆土地，長寬差距較小，地形
    較方整，均可臨路，使用收益之便利性相當，無須再設置通
    路，系爭土地可作最大面積耕種，符合農地農用之政策；反
    之黃英玲等主張水上地政於110年4月28日以上測法字第1860
    0號收件而於110年5月11日製作之複丈成果圖（下稱D方案，
    見本院卷二第343頁）所示，編號甲部分土地面積1,520平方
    公尺，分歸黃英玲等共同取得，並保持共有；編號乙部分土
    地面積585平方公尺，分歸由黃源智取得；編號丙部分土地7
    02平方公尺，分歸被上訴人取得；另編號丁部分165平方公
    尺，由全部共有人保持共有，與A方案之使用便利性及利益
    差距太大，有違公平原則；再依鑑定價差之結果，A方案之
    各筆土地其價值，每平方公尺之價差在156-364元之間；而D
    方案之各筆土地其價值，每平方公尺之價差在94-494元之間
    ，可見A方案土地價差差距較小，應較公平。
　㈣又系爭土地為農地，係供耕種之用，耕地上之地上物本屬違
    章，在不損及其他共有人之利益下容許地上建物存續，雖為
    審酌分割方案考量之一，而將系爭土地上黃英玲等所有搭建
    之鐵厝予以保留，並將該建物基地分歸黃英玲等，不違共有
    人之利益；故A方案之分割，當符合依現況分割之利益考量
    原則。
　㈤原審判決（除確定部分外）採其所主張之A方案分割方法，尚
    無不合；爰答辯聲明：上訴人黃英玲等之上訴駁回。
二、上訴人即原審被告等抗辯以： 
  ㈠黃英玲部分：採D方案分割方法。
  1.按分割共有物應儘量依各共有人使用現狀分割方法，以維持
    現狀，減少共有人所受損害，此為實務裁判分割斟酌之原則
    。是依各共有人使用現狀分割共有物，避免共有人蒙受不必
    要之損失，仍具有分割共有物之原則上重要性。黃英玲等主
    張採D方案現狀分割，並願保持共有。雖黃朱惠枝、黃星嘉
    、黃思嘉等不住在國內，而無實際耕作，仍享有權利。其等
    乃實際在系爭土地耕作之人，故系爭土地應依D方案分割予
    其耕作使用，較屬公平。㈠
  2.被上訴人陳春男所提之A方案並不可採：
　⑴陳春男自83年取得系爭土地後，卻未曾耕作，任令該土地荒
    蕪致草木叢生，倘欲耕作，即須付出相當花費始能再行耕作
    ，其辯稱已有退休計晝，將返鄉種植果樹云云，未提出任何
    證據，其在A方案中卻要求分得編號甲部分土地，不符合土
    地之使用現狀，有違反前揭實務分割原則，與現況悖離。
　⑵陳春男自承系爭土地確實存在默示分管契約，各共有人長年
    以來使用系爭土地，故黃英玲等主張之分割方案，較符合現
    況繼續使用原則。黃朱惠枝、黃星嘉、黃思嘉等雖移居國外
    ，然難以此逕謂其等無使用系爭土地之可能。
　⑶A方案除未考量前揭所述維持現狀原則外，亦未考量黃英玲等
    分得土地仍屬共有之狀態，勢必有他共有人處於無法臨路之
    情形，須另規劃進出道路，而有致黃英玲等將系爭土地再細
    分之可能。
　⑷原審以陳春男應提出247,667元、黃源智亦應提出24,767元補
    償金，按附表所示之共有人受補償金額，補償黃英玲等，惟
    未經專業機構鑑價，亦未徵詢兩造是否同意，逕就公告現值
    而為計算，有失公允。
　⑸又D方案預留南北向之道路（即所示編號丁部分），路寬為3
    公尺，由全部共有人維持共有，供全體共有人使用，而編號
    丁部分長度約為55公尺，則編號丁部分面積約165平方公尺
    ，系爭土地其餘面積為2,807平方公尺，而本方案所示編號
    甲、乙、丙之間比例為13:5:6；黃英玲等之應有部分比例最
    多（合計應有部分為13/24），則其擬分配本方案所示編號
    甲部分土地等語。
　⑹依上，爰上訴聲明：⑴原判決關於後開部分廢棄；⑵上開廢棄
    部分，兩造共有系爭土地，分割如D方案所示：編號甲部分
    土地面積1,520平方公尺，分歸由黃英玲等共同取得，並按
    各人應有部分比例保持共有；編號乙部分土地面積585平方
    公尺，分歸由黃源智取得；編號丙部分土地面積702平方公
    尺，分歸由陳春男取得；編號丁部分165平方公尺，由全部
    共有人保持共有；兩造應補償及受補償金額。
　㈡黃源智部分：主張採A方案分割方法。
  1.黃英玲等占用系爭土地長達3、40年，原審判決後，仍可得
    到一筆可觀的補償金。其認為系爭土地分割，應重視各方關
    係，使三方權益都得到保障，不會有某一方有缺失，某一方
    佔便宜，如每戶農地都有道路出入，方便農事。
  2.就系爭土地其所有面積最小619平方公尺，A方案各共有人皆
    有道路可以通行，不須中間再闢道路等語。
　3.依上，爰聲明：黃英玲等之上訴駁回。　
三、兩造不爭執之事實（見本院卷第428-429頁）：
  ㈠系爭土地之使用區分為特定農業區、使用地類別則為農牧用
    地，為兩造所共有，有土地登記謄本可稽。系爭土地並無因
    物之使用目的而不能分割之情形，且亦無訂有不分割之協議
    或期限。
  ㈡原審被告黃依仁於起訴前已死亡，而追加其繼承人黃朱惠枝
    、黃星嘉、黃思嘉，雖黃星嘉與黃思嘉有拋棄繼承，惟其超
    過法定三個月抛棄期限，故拋棄繼承不合法，不生拋棄繼承
    效力，屬合法繼承人。
  ㈢系爭土地上目前有黃英玲所有鐵皮造廠房建物（下稱鐵厝）
    ，位置面積如原審105年度訴字第95號事件卷（下稱原審前
    案）第127頁所引用之104年12月18日複丈成果圖編號B（下
    稱編號B）所示。    ㈠
  ㈣本院於109年2月17日勘驗筆錄記載：「系爭土地北面及西面
    各有一條產業道路，產業道路與系爭土地間均設有排水溝；
    東面與鄰地間有紅磚牆為界；東北面有建物（門牌號碼為：
    ○○村○○00-0號）；南面與鄰地間有水泥圍牆為界，並有建物
    （門牌號碼為○○村○○00號）。二、系爭土地（按除編號B外
    ）目前為空地，中間有種植椰子樹等農作物，南面種植芭樂
    、火龍果、玉米等農作物，西面也有種植香蕉、椰子樹、芒
    果等水果樹，與系爭土地之間還留存舊有之通行道路，西南
    面有鐵厝，作為工寮之用。」
  ㈤被繼承人黃旭昱於109年7月4日死亡，其繼承人有黃美娟、訴
    外人高惠娟，高惠娟已於109年11月18日拋棄繼承（同年10
    月9日始知悉），由黃美娟承受訴訟（見本院卷二第293頁）
    。  ㈠
四、兩造爭執之事項：
    系爭土地應如何分割，較能兼顧當事人利益及土地經濟利用
    ？    ㈠   ㈠
五、得心證之理由：
  ㈠按「各共有人，除法令另有規定外，得隨時請求分割共有物
    ，但因物之使用目的不能分割或契約訂有不分割之期限，不
    在此限。共有物之分割，依共有人協議之方法行之。分割之
    方法不能協議決定，或於協議決定後因消滅時效完成經共有
    人拒絕履行者，法院得因任何共有人之請求，命為下列之分
    配：一.以原物分配於各共有人。但各共有人均受原物之分
    配顯有困難者，得將原物分配於部分共有人。二.原物分配
    顯有困難時，得變賣共有物，以價金分配於各共有人；或以
    原物之一部分分配於各共有人，他部分變賣，以價金分配於
    各共有人。以原物為分配時，如共有人中有未受分配，或不
    能按其應有部分受分配者，得以金錢補償之。以原物為分配
    時，因共有人之利益或其他必要情形，得就共有物之一部分
    仍維持共有」；民法第823條第1項前段、第824條第1至4項
    分別定有明文。次按「每宗耕地分割後每人所有面積未達0.
    25公頃者，不得分割。但有下列情形之一者，不在此限：…
    三.在本條例89年1月4日修正施行後所繼承之耕地，得分割
    為單獨所有。四.在本條例89年1月4日修正施行前之共有耕
    地，得分割為單獨所有。前項第3款及第4款所定共有耕地，
    辦理分割為單獨所有者，應先取得共有人之協議或法院確定
    判決，其分割後之宗數，不得超過共有人人數。」農業發展
    條例（下稱農發條例）第16條第1項但書第3、4款、第2項分
    別定有明文。查系爭土地為兩造所共有，各共有人應有部分
    如附表所示。系爭土地無不能分割之約定，為兩造所不爭執
    ，並有系爭土地之土地登記第三類謄本、地籍圖謄本在卷可
    稽（見原審訴更一卷第227、229頁、陳文祥不動產估價師事
    務所報告書，下稱系爭鑑定，地籍圖見第59頁），系爭土地
    於被上訴人起訴時，屬於89年1月4日農發條例施行前之共有
    耕地，及修正施行後所繼承之耕地，因此，得分割不超過原
    共有人數，本件各分割方案（僅A方案及D方案），均僅分割
    為3宗，未超過本件共有人數7人，經核並無不合，則本件被
    上訴人訴請裁判分割系爭土地，洵屬有據。
  ㈡次按分割共有物，究以原物分割或變價分配其價金，法院固
    有自由裁量之權，不受共有人主張之拘束，但仍應斟酌當事
    人之聲明，共有物之性質、經濟效用及全體共有人利益等，
    公平裁量。又按定共有物分割之方法，固可由法院自由裁量
    ，但仍應斟酌各共有人之意願、共有物之性質、價格、分割
    前之使用狀態、經濟效用、分得部分之利用價值及全體共有
    人之利益等有關情狀，定一適當公平之方法以為分割。又分
    割共有物，以消滅共有關係為目的，法院裁判分割共有物土
    地時，除因該土地內部分土地之使用目的不能分割或部分共
    有人仍願維持其共有關係，應就該部分土地不予分割或准該
    部分共有人成立新共有關係外，應將土地分配於各共有人單
    獨所有（最高法院98年度台上字第2058號、96年度台上字第
    108號裁判參照）。經查：
　1.系爭土地坐落於嘉義縣水上鄉北側，近鄰地區農業用地使用
    以農業生產為主，有系爭鑑定之近鄰地區土地使用情形可據
    （見系爭鑑定A方案第26頁），又位處特定農業區，外形呈
    現正方形，長寬約略相當，東側、南側皆有房屋為界，北側
    、西側皆臨路，現況如兩造不爭執事實之㈢、㈣所示，除西南
    角有黃英玲等使用之編號B之鐵厝工寮、東北角有黃源智裁
    種之樹木外，餘則空地，並有本院現場勘驗筆錄、地籍圖、
    現場略圖、相片等附卷可稽（見本院卷二第69-81、97-105
    頁、系爭鑑定第59-67頁）。
  2.本件兩造所提出之分割方案，計有被上訴人所提出之A方案
    （見本院卷一第47頁，如附圖一）及上訴人黃英玲等所提出
    之D方案（見本院卷二第343頁）。二方案之利弊得失之理由
    分述如下：。
　⑴查A方案所示編號甲、乙、丙各筆土地，地形方正完整、平坦
    ，各筆均可臨路，使用收益之便利性相當，雖無設置通路，
    然系爭土地作為農地時，可享最大面積耕種收益，符合農地
    農用之政策，亦無裡地困難出入之問題，可供現各共有人作
    適當利用。又本方案將編號乙部分土地分歸黃源智取得，符
    合黃源智在該部分栽種樹木情形，對其他共有人亦不必花清
    理之費用，迭為黃源智所支持採取之分割方法；又將所示編
    號丙部分土地分歸予黃英玲等並保持共有，亦可使黃英玲等
    利用南側搭建之前揭編號B鐵厝，使黃英玲等得予以保存；
    另被上訴人表示願分得所示編號甲部分土地，亦願補償他共
    有人；再A方案分割後土地地形，亦有利於各共有人使用農
    機耕作出入（即使將來變成建地，東南側角落亦有裡地出入
    困難之問題），且此方案為共有人黃源智及被上訴人所同意
    採取；至編號丙部分土地分歸黃英玲等，雖仍有東側、南側
    及北側均無法出入之情形，而須經西側土地出入，而為黃英
    玲等不願採取，分割後價值相差有456,560元（4,307,680-3
    ,851,120＝456,560）之譜，有系爭鑑定A方案、D方案之鑑定
    結果在卷可稽（見系爭鑑定A方案第47頁、D方案第50頁）；
    但已經原審判決依附表之比例補償，尚可平衡共有人間之利
    益，無不公平之情事。
　⑵另觀D方案固已預留道路（丁部分），惟其路寬僅為3公尺，
    由全部共有人維持共有，以供全體共有人使用，而道路係南
    北走向，長度約為55公尺，是丁部分面積已達165平方公尺
    ，系爭土地面積僅剩餘2,807平方公尺。而該方案所示編號
    甲、乙、丙之間之比例為13:5:6，黃英玲等擬取得系爭土地
    西側（含三角窗）部分之全部土地，優勢有利部分過予集中
    ，使編號甲部分面積達1,520平方公尺、乙部分面積585平方
    公尺、丙部分面積702平方公尺，除加大系爭土地價值高低
    不平衡之落差（西高東低），位處系爭土地東南側之編號丙
    部分土地變成裡地，尤有不便利出入之問題，且路寬僅3公
    尺，將使該編號丙部分土地，未來有不利於建築房屋之問題
    潛藏；而本方案經系爭鑑定查核結果，顯示系爭土地分割後
    所示編號甲、乙部分土地較高價值（依序每平方公尺單價2,
    834元、2,704元），然編號丙土地則每平方公尺2,340元情
    形，地價偏低，落差較大，有系爭鑑定D方案在卷可稽（見D
    方案第50頁），為共有人之被上訴人及黃源智所堅決反對，
    故D方案僅為應有部分稍多之黃英玲等所採。黃英玲等雖主
    張系爭土地部分曾經其等父叔填土整地而成，且有默示分管
    契約存在，現況多由其等長期經營使用云云，惟為被上訴人
    否認有默示分管契約，且以前詞抗辯。查黃源智曾具狀指摘
    陳春男分管之農地（系爭土地東北角）始終未曾填過土，而
    黃英玲等分管之土地在南側（如本方案所示丙部分土地位置
    ），曾侵占他造土地20多年在先，又擅自搭蓋違建於後等情
    ，有其多次於原審前案之具狀陳情在卷可稽（見原審前案第
    199-205、253、291-292頁）；被上訴人亦辯稱：其雖不計
    較黃英玲等逾越應有部分占用土地使用收益，惟黃英玲等父
    叔之填土花費，已經歷其多年收成，應可抵其花費等情，衡
    情被上訴人所陳，殆與共有人黃源智所陳大致相符，尚非全
    然無理。黃英玲等之主張，尚不得採為有利於其之認定。
  ⑶本院審酌系爭土地之現況使用情形、各共有人之意願、及共
    有物之性質、經濟效用、公平原則、便利農機利用及全體共
    有人利益等暨將來系爭土地之發展前景，陳春男所提出之A
    方案所示分割之各筆土地皆屬方正，較有利於農耕使用，且
    如按陳春男所提出之A方案為分割，陳春男亦願意提供補償
    金（見原審前案第289頁）；是本院為維持各共有人間之利
    益平衡，及土地使用之經濟效益，認陳春男所提出之A方案
    ，較為公允可採。
  ㈢末按，法院裁判分割共有物，除應斟酌各共有人之利害關係
    ，及共有物之性質外，尚應斟酌共有物之價格，倘共有人中
    有不能按其應有部分受分配，或所受分配之不動產，其價格
    不相當時，法院非不得命以金錢補償之（最高法院57年台上
    字第2117號、72年度台上字第829號裁判參照）。本件陳春
    男、黃源智等所主張之A方案，因分歸陳春男之編號甲部分
    土地西側及北側兩面臨路，價值顯然較該方案編號乙、丙部
    分土地為高；而分歸黃源智編號乙部分土地，北側臨路，亦
    略優於編號丙部分之土地。復因土地臨路比例，顯然會影響
    土地的價值，因此經原審酌以土地3分之1價額暨公告現值，
    加成補償臨路比例較少之共有人，則陳春男應提出補償金24
    7,667元、黃源智亦應提出24,767元，按附表所示之共有人
    受補償金額，補償黃英玲等，此為被上訴人及黃源智所肯認
    並同意採取之方式。至系爭鑑定之A方案計算結果，尚不如
    原審加成計算之結果（即由黃源智提出45,607元、陳春男提
    出170,651元，合計僅216,258元，見系爭鑑定A方案第48頁
    ），依此結果反未適當補償黃英玲等，自不可採。
　㈣依上說明，本院認系爭土地應分割如附圖之A方案及附表補償
    金額欄所示。　
六、綜上所述，被上訴人依民法第823條第1項、第824條之規定
    ，請求分割系爭土地尚屬有據，應予准許。分割方法如附圖
    之A方案及附表補償金額欄所示。從而，原審判決（除確定
    部分外）准被上訴人分割之請求，並依上開附圖A方案為分
    割，核無違誤；雖黃英玲等上訴另主張D方案請求分割，洵
    非有據。黃英玲等上訴意旨指摘原判決此部分不當，求予廢
    棄改判，為無理由，應予駁回。
七、本件事證已明，兩造其餘之攻擊或防禦方法及舉證，核與本
    判決之結果不生影響，爰毋庸逐一論列。末按，因共有物分
    割、經界或其他性質上類似之事件涉訟，由敗訴當事人負擔
    訴訟費用顯失公平者，法院得酌量情形，命勝訴之當事人負
    擔其一部；民事訴訟法第80條之1定有明文。查本件係因分
    割共有物而涉訟，而分割共有物乃具非訟事件之性質，法院
    斟酌何種分割方法較能增進共有物之經濟效益，並兼顧兩造
    之利益，以決定適當之分割方法，不因何造起訴而有不同。
    被上訴人請求裁判分割共有物雖有理由，惟關於所支出之訴
    訟費用，應由共有人全體按其應有部分比例負擔，方屬公平
    。爰諭知如主文第二項所示。
八、據上論結，本件上訴為無理由，依民事訴訟法第449條第1項
    、第78條、第80條之1、第85條第2項，判決如主文。
中　　華　　民　　國　　110 　年　　10　　月　　7 　　日
                  
　　　　　　　　　民事第五庭    審判長法  官  張世展

                                      法  官  黃佩韻

                                      法  官  莊俊華
上為正本係照原本作成。　　　　　　　　　　　　　　
不得上訴。
中　　華　　民　　國　　110 　年　　10　　月　　7 　　日

                                      書記官  劉素玲

附表：
編號 共有人 應有部分比例 共有人之補償金額   訴訟費用分擔比例    陳春男提出 之補償金 247,667元 黃源智提出 之補償金 24,767元  1 陳春男 6/24    6/24 2 黃源智 5/24   5/24 3  黃美娟即 黃旭昱之承受訴訟人 6/24 114,308元 11,430元 6/24 4 黃朱惠枝、 黃星嘉、 黃思嘉 3/24 （公同共有） 57,154元 （公同共有）  5,716元 （公同共有） 3/24 （連帶負擔） 5 黃英玲 4/24 76,205元 7,621元 4/24